【裁判字號】    92,訴,2722
【裁判日期】    921229
【裁判案由】    損害賠償
【裁判全文】
臺灣高雄地方法院民事判決  九十二年訴字第二七二二號
    原      告  乙○○
    被      告  甲○○
    訴訟代理人  陳萬呈律師
右當事人間請求損害賠償事件，由本院刑事庭移送（九十二年度簡上附民字第一五號
）前來，經於民國九十二年十二月十五日言詞辯論終結，本院判決如左：
    主      文
被告應給付原告新臺幣壹拾壹萬肆仟伍佰拾元，及自民國九十二年七月二十二日起
至清償日止，按週年利率百分之五計算之利息。
原告其餘之訴駁回。
訴訟費用由被告負擔六分之五，餘由原告負擔。
    事      實
甲、原告方面：
一、聲明：被告應給付原告新臺幣（下同）六十六萬五千零三十元，及自起訴狀繕本
    送達翌日起至清償日止，按週年利率百分之五計算之利息。
二、陳述：
  (一)被告因與原告有互助會會款之債務糾紛，於民國九十一年十一月四日上午七時三
    十分許，見原告在高雄縣旗山鎮○○路○段旗山果菜市場內，即質問原告何時清
    償互助會會款，二人一言不合發生爭執，被告竟基於普通傷害之犯意，徒手毆打
    原告胸部，原告因而跌坐在地，被告見狀仍一再揮拳毆打，原告則以左手護衛頭
    部抵擋，致受有胸部挫傷併瘀青及左手尺骨幹骨折之傷害，本件刑事部分，迭據
    鈞院先後以九十二年度簡字第三八六號刑事簡易判決、九十二年度簡上字第一四
    五號刑事判決判處有期徒刑三月確定在案。
  (二)原告因被告傷害行為以致受傷，自九十一年十一月四日起，入博愛醫院住院進行
    開放性復位手術及鋼板固定，至同年月十一日止出院，共住八天；又自九十一年
    十一月十三日起至九十二年二月二十五日止，共門診治療五次，一年後仍須拔除
    固定鋼板，共計支出醫藥費用一萬五千零三十元。再者，原告自九十一年十一月
    四日受傷迄今，無法從事香蕉種植及水電工作，每年損失約三十五萬元之工作所
    得（香蕉四百棵、每棵收入二百元，共八萬元；水電工每月平均作十五日，每日
    工資一千五百元，每月損失二萬二千五百元，每年為二十七萬元）；另被告為細
    故在市場眾人面前出手重毆原告，藐視他人人格尊嚴，且傷勢非輕，迄今未完全
    復原，精神受創，故請求非財產上之損害三十萬元。爰依侵權行為之法律關係，
    訴請被告給付如聲明所示金額之賠償。
  (三)對於被告抗辯所為之陳述：被告為減輕及逃避責任，竟昧心推翻刑事判決，模糊
    審理焦點，實為詞窮之舉，被告稱原告係無業遊民，實屬污蔑，原告雖已從自來
    水公司退休，但基於家計問題，仍在自家土地上作農務（種植香蕉、蔬菜）自給
    自足，有多餘則販賣，怎可任被告空言主張毫無根據之誹謗。原告左手之前並無
    舊傷。
三、證據：提出博愛醫院診斷證明書乙紙、醫藥費用收據七張、香蕉園照片四張、臺
    灣省青果運銷合作社高雄分社社員果款簿（社員代號0000000號，社員姓
    名為乙○○）明細帳一份、民國九十年臺灣省青果運銷合作社內外銷香蕉計畫生
    產保證實施要點暨民國九十年臺灣省青果運銷合作社外銷香蕉契作核配辦法（含
    民國九十年臺灣省青果運銷合作社內外銷香蕉契作保價同意書）、高雄市政府建
    設局自來水管承裝商技工工作證、臺灣省自來水公司第七區管理處退休證、員工
    離職證明書、租用技工執照合約書、臺灣省政府建設廳自來水管承裝技工考驗合
    格證明書、臺灣省自來水股份有限公司八十七年十月三十日八七臺水人字第三○
    五八八號自願退休函、畜牧場登記證書、水源保護區完成拆除養豬戶補償證明、
    高雄縣政府建設局八十九年十二月二十六日八九建局管字第ＤＢ○○五九七○號
    函及土地所有權狀（坐落高雄縣旗山鎮○○段二六○地號）。
乙、被告未於最後言詞辯論期日到場，據其以前提出之書狀及到場所為聲明與陳述略
    謂：
一、聲明：駁回原告之訴。
二、陳述：
  (一)原告所受左手尺骨骨折傷害確非被告所打傷，依經驗論理法則，徒手不可能傷害
    原告之身體，是否以前原告舊有左手尺骨骨折之傷害，企圖嫁禍被告所致，刑責
    部分認定事實確有違誤，不得僅憑刑事判決認定民事賠償責任。又依原告所提出
    之私人博愛醫院診斷證明書病名記載左手尺骨骨折與事實不符，且醫院蓋有非訴
    訟用，不得採為賠償認定基礎，且原告所提出收據六張及暫收條乃不實收費記載
    ，與事實不符，不得作為採證基礎。請求命原告負舉證責任提出Ｘ光照片送醫學
    中心鑑定原告左手尺骨骨折是屬新傷或舊傷，以釐清責任。原告積欠被告會款二
    萬元迄今分文未還，本件無謂糾紛全是原告引起，責任應歸原告自負，不得憑其
    片面之詞不實陳述，採為認定賠償責任，尤以原告在調解會及法院言詞辯論時，
    大開口要求被告無理賠償金額高達二百萬元，足以證明原告是無法律上原因，向
    被告不合法請求賠償。原告為無業遊民，根本無任何工作收入，亦無種植香蕉，
    也無作水電工作，豈能偽稱一年損失約三十五萬元。
  (二)刑事判決所認定事實有錯誤，致使被告受枉法裁判，含冤莫白，本件應該獨立審
    判，不受刑事庭之拘束，原告之骨折傷，是新傷或舊傷，請函送公立醫療機構詳
    細鑑定。原告如每年有三十五萬元之兩種工作收入，應切實舉出證據證明始可，
    故聲請向財政部國稅局函查原告綜合所得稅課稅資料，即可證明被告主張虛妄。
    原告積欠被告會款，賴債不還，藉詞受傷而要求鉅額賠償，殊為無理，其請求賠
    償精神上慰藉金三十萬元，依法無據。原告既已提出證據表示已經退休，就沒有
    工作，所以原告關於工作所得損失不實在。原告縱有支出醫療費，都由健保局給
    付，並非原告自行負擔，所以不得主張。
  (三)原告根本沒有香蕉園，更無種植香蕉工作、水電工作之事實，其自退休後，即完
    全休息、遊蕩狀態，根本沒有任何收入。為明瞭原告左手骨折係舊傷，請求調閱
    原告在博愛醫院全部病歷資料。被告否認原告所提出各種私文書，原告應確切提
    出證明，不得含糊主張及請求。原告從自來水公司退休，因屬公營事業機構，顯
    然有一大筆金額退休金可領，並供優利存款，甚至可以借給民間商場，一般利率
    按月息二分至三分計算，亦頗有利息收入，究竟有多少利息收入，請對原告闡明
    調查，並向臺灣銀行函查，由此益見原告縱有小傷害，亦不可能如其所誇大虛稱
    之損害（勞動能力減退或生活需要費用之開支）發生之餘地，其主張完全虛妄而
    不可採。
三、證據：聲請調閱原告在博愛醫院全部病歷資料。
丙、本院依職權函詢財政部財稅資料中心兩造財產歸戶資料及最近三年綜合所得稅申
    報情形。
    理      由
壹、程序方面︰被告受合法通知，無正當理由，未於最後言辭辯論期日到場，核無民
    事訴訟法第三百八十六條所列各款情形，爰依原告之聲請，由其一造辯論而為判
    決，合先敘明。
貳、實體方面︰
一、原告起訴主張：被告因與原告有互助會會款之債務糾紛，於民國九十一年十一月
    四日上午七時三十分許，見原告在高雄縣旗山鎮○○路○段旗山果菜市場內，即
    質問原告何時清償互助會會款，二人一言不合發生爭執，被告竟基於普通傷害之
    犯意，徒手毆打原告胸部，原告因而跌坐在地，被告見狀仍一再揮拳毆打，原告
    則以左手護衛頭部抵擋，致受有胸部挫傷併瘀青及左手尺骨幹骨折之傷害，本件
    刑事部分，迭據鈞院先後以九十二年度簡字第三八六號刑事簡易判決、九十二年
    度簡上字第一四五號刑事判決判處有期徒刑三月確定在案。原告因被告傷害行為
    以致受傷，自九十一年十一月四日起，入博愛醫院住院進行開放性復位手術及鋼
    板固定，至同年月十一日止出院，共住八天；又自九十一年十一月十三日起至九
    十二年二月二十五日止，共門診治療五次，一年後仍須拔除固定鋼板，共計支出
    醫藥費用一萬五千零三十元。再者，原告自九十一年十一月四日受傷迄今，無法
    從事香蕉種植及水電工作，每年損失約三十五萬元之工作所得（香蕉四百棵、每
    棵收入二百元，共八萬元；水電工每月平均作十五日，每日工資一千五百元，每
    月損失二萬二千五百元，每年為二十七萬元）；另被告為細故在市場眾人面前出
    手重毆原告，藐視他人人格尊嚴，且傷勢非輕，迄今未完全復原，精神受創，故
    請求非財產上之損害三十萬元。爰依侵權行為之法律關係，訴請被告給付如聲明
    所示金額之賠償等情。
二、被告則以：原告所受左手尺骨幹骨折傷害確非被告所打傷，乃原告舊傷，刑事部
    分認定事實確有違誤，不得僅憑刑事判決認定民事賠償責任，本件應獨立審判，
    不受刑事庭認定之拘束。又否認原告所提出之私人博愛醫院診斷證明書病名記載
    左手尺骨幹骨折，顯與事實不符，且醫院在其上蓋有非訴訟用，不得採為賠償認
    定基礎，且原告所提出收據六張及暫收條乃不實收費記載，與事實不符，不得作
    為採證基礎。原告積欠被告會款二萬元迄今分文未還，本件無謂糾紛全是原告引
    起，責任應歸原告自負。原告退休後為無業遊民，根本無任何工作收入，亦無種
    植香蕉，也無作水電工作，豈能偽稱一年損失約三十五萬元。況且，原告從自來
    水公司退休，因公營事業機構，顯然有一大筆金額退休金可領，並供優利存款，
    甚至可以借給民間商場，一般利率按月息二分至三分計算，亦頗有利息收入，益
    見原告縱有小傷害，亦不可能如其所誇大虛稱之損害（勞動能力減退或生活需要
    費用之開支）發生之餘地，其主張完全虛妄而不可採云云，資為抗辯。
三、按刑事訴訟法第五百零四條所謂應以刑事判決所認定之事實為據者，係指附帶民
    事訴訟之判決而言，如附帶民事訴訟經送於民事庭後，即為獨立民事訴訟，其裁
    判不受刑事判決認定事實之拘束；又刑事判決所為事實之認定，於為獨立民事訴
    訟之裁判時本不受其拘束，而民事法院雖得依自由心證，以刑事判決認定之事實
    為民事判決之基礎，然依民事訴訟法第二百二十二條第二項之規定，應就其斟酌
    調查該刑事判決認定事實之結果所得心證之理由，記明於判決，未記明於判決者
    ，即為同法第四百六十六條第六款所謂判決不備理由，最高法院迭著有四十八年
    臺上字第七一三號、四十年臺上字第一五六一號判例足資參照（另同法院亦有六
    十九年臺上字第二六七四號、五十年臺上字第八七二號、四十一年臺上字第一三
    ○七號、二十九年上字第一六四○號判例均有相同或類似之見解），合先敘明。
    經查：
  (一)原告主張被告於右揭時地遭被告毆打致傷乙節，核與被告先後於警詢、偵查及本
    院刑事庭審理中坦承：渠於民國九十一年十一月四日上午七時三十分許，在高雄
    縣旗山鎮○○路○段旗山果菜市場內，因原告積欠會款二萬元而發生發生爭執，
    並徒手出拳毆打告訴人之肚子、胸部幾下等事實（見警詢調查筆錄；九十一年十
    二月三十日偵查訊問筆錄，臺灣高雄地方法院檢察署九十一年度偵字第二七二二
    四號偵查卷宗頁五背面；九十二年二月二十七日訊問筆錄、本院九十二年度簡字
    第三八六號刑事卷宗頁十八；九十二年六月十七日訊問筆錄，本院九十二年度簡
    上字第一四五號簡易第二審案件卷宗頁二六至二七、二九；九十二年七月二十一
    日審判筆錄，同卷宗頁五一參照）相符，堪認原告此部分主張為信實。
  (二)至於原告因被告毆打導致受有何種傷害乙節，除原告提出診斷證明書乙紙及醫療
    費用收據六張為證外，證人陳黃蔥亦於本院刑事調查中結證稱：當時我到別的攤
    位買水果，只看見告訴人坐在地上爬不起來，說他頭很暈，我叫他回去看醫生，
    但他爬不起來，我問他為何爬不起來，他說他的手沒有力氣，爬不起來，我就叫
    他趕快回去看醫生，但我沒有把他扶起來等語（見本院九十二年度簡上字第一四
    五號簡易第二審案件卷宗頁三六），足認原告遭致被告毆打後，其手確實受有傷
    害甚明。另參酌原告於警詢中所提出之「博愛醫院驗傷診斷書」記載︰「致傷原
    因及兇器種類︰撞擊或鈍器傷，傷勢為左胸部挫傷併瘀青五×五公分、左手尺骨
    幹骨折，推定醫治需要日數為三月，推定將來無機能障礙及無合併症之可能」；
    又博愛醫院函復本院刑事庭稱︰原告於九十一年十一月四日因左尺骨粉碎性、閉
    鎖性骨折來院就醫，徒手毆打並非不可能造成此種傷害等情，有博愛醫院九十二
    年四月二十三日函文乙紙在卷（本院九十二年度簡上字第一四五號簡易第二審案
    件卷宗頁十八）可稽；本院經被告聲請亦向博愛醫院函調原告自初診以來全部病
    歷資料（含住院）核閱無訛，顯見原告確實因被告之傷害行為而受有左手尺骨幹
    骨折之傷害結果甚明。是被告空言辯以︰原告此部分之傷害係為舊傷，且所提出
    之診斷證明書蓋有非訴訟用之章戳，均不足以為本件損害賠償認定依據云云，洵
    無足採。再者，被告雖曾於本件審理中聲請送交醫學中心鑑定云云乙節，惟渠於
    九十二年十一月五日準備程序中亦提出調閱原告在博愛醫院全部病歷資料以替代
    送鑑定之聲請，經本院核閱該病歷資料後，發現原告左手並無尺骨骨折舊傷之病
    史，故委難僅憑被告臆測之詞而遽為被告有利事實之認定。
四、按因故意或過失，不法侵害他人之權利者，負損害賠償責任；又不法侵害他人之
    身體、健康、名譽、自由、信用、隱私、貞操，或不法侵害其他人格法益而情節
    重大者，被害人雖非財產上之損害，亦得請求賠償相當之金額，民法第一百八十
    四條第一項前段及第一百九十五條第一項分別定有明文。查被告於上揭時、地，
    因故意不法侵害原告之身體，致原告受有如上所示之傷害，則原告自得請求被告
    就其所受財產上、非財產上之損害負賠償之責，茲就原告各項請求，逐項審酌詳
    述如次：
  (一)醫療費用部分︰
    1.按保險制度，旨在保護被保險人，非為減輕損害事故加害人之責任。保險給付
      請求權之發生，係以定有支付保險費之保險契約為基礎，與因侵權行為所生之
      損害賠償請求權，並非出於同一原因。後者之損害賠償請求權，殊不因受領前
      者之保險給付而喪失，兩者除有保險法第五十三條關於代位行使之關係外，並
      不生損益相抵問題，最高法院著有六十八年臺上字第四二號判例。而保險之目
      的，除填補被保險人之損害，移轉其財產損失之風險外，亦可減免被保險人因
      保險事故所引起各種請求賠償程序之不便或風險，但並非被保險人受有保險給
      付，其造成損害之人即可免責，而將所有保險事故之損失一概由保險人承擔，
      亦即保險人就其應負保險責任，已經給付賠償金額後，被保險人對於第三人之
      損失賠償請求權，於保險人賠償金額範圍內，依法當然讓與保險人，由保險人
      代位行使被保險人對於第三人之請求權，以尋求最終應負賠償責任之人，俾符
      合保險之經濟性及社會性。是本件原告所請求之醫療費用，雖有全民健保給付
      部分金額七千三百八十元，惟全民健保給付部分醫療費用之原因，係本於原告
      與全民健康保險局間全民健康保險之法律關係，殊與因被告故意侵權行為所生
      損害賠償請求權有間，故被告執以原告請求之醫療費用應扣除健保給付以負擔
      部分醫療費用云云，於法尚屬無據，為無理由。
    2.然原告主張之醫療費用一萬五千零三十元，尚包括其向博愛醫院借閱Ｘ光片之
      暫收款項證明（見九十二年九月二十四日準備程序筆錄），此暫收款項所列之
      五百元，顯非原告所支出之醫療費用至明，是原告主張醫療費用尚包括此部分
      之款項為無理由。經核算原告所提出之醫療費用收據，原告所得主張之醫療費
      用為一萬四千五百三十元，故原告對於醫療費用請求被告賠償一萬四千五百三
      十元，於法有據，為有理由；逾此金額之請求於法殊屬不合，為無理由，應予
      駁回。
  (二)工作所得之損害：
    1.原告主張；其自受傷迄今，無法從事香蕉種植及水電工作，每年損失約三十五
      萬元之工作所得（香蕉四百棵、每棵收入二百元，共八萬元；水電工每月平均
      作十五日，每日工資一千五百元，每月損失二萬二千五百元，每年為二十七萬
      元）等語，並提出香蕉園照片四張、臺灣省青果運銷合作社高雄分社社員果款
      簿（社員代號0000000號，社員姓名為乙○○）明細帳一份、民國九十
      年臺灣省青果運銷合作社內外銷香蕉計畫生產保證實施要點暨民國九十年臺灣
      省青果運銷合作社外銷香蕉契作核配辦法（含民國九十年臺灣省青果運銷合作
      社內外銷香蕉契作保價同意書）、高雄市政府建設局自來水管承裝商技工工作
      證、臺灣省自來水公司第七區管理處退休證、員工離職證明書、租用技工執照
      合約書、臺灣省政府建設廳自來水管承裝技工考驗合格證明書、臺灣省自來水
      股份有限公司八十七年十月三十日八七臺水人字第三○五八八號自願退休函、
      畜牧場登記證書、水源保護區完成拆除養豬戶補償證明、高雄縣政府建設局八
      十九年十二月二十六日八九建局管字第ＤＢ○○五九七○號函及土地所有權狀
      （坐落高雄縣旗山鎮○○段二六○地號）為證，惟據被告否認在卷。
    2.查原告雖提出上開證據欲佐其說，然縱認原告退休後曾有種植香蕉或從事自來
      水管承裝零工等事實，惟審視原告所提出上開證據，尚不足以證明原告因被告
      故意傷害致傷後而無法種植香蕉或從事自來水管承裝零工之事實。況原告主張
      其每年種植香蕉四百棵，每棵收入二百元；每月從事水電工作平均十五日，每
      日工資一千五百元云云乙節，爰就原告所提出之證據析述如下︰
      (1)觀諸四張香蕉園之照片及高雄縣旗山鎮○○段二六○地號土地所有權狀，僅
        為該土地上香蕉園局部性之範圍，不足以證明原告確實有種植四百棵之規模
        ；而原告之臺灣省青果運銷合作社高雄分社社員果款簿，亦僅自八十九年七
        月六日起至九十年五月十六日止，各該記載日期提領或撥入果款之明細，不
        足以證明每棵香蕉年收入二百元之事實；雖然民國九十年臺灣省青果運銷合
        作社內外銷香蕉計畫生產保證實施要點暨民國九十年臺灣省青果運銷合作社
        外銷香蕉契作核配辦法（含民國九十年臺灣省青果運銷合作社內外銷香蕉契
        作保價同意書）上有記載原告保證於九十年種植香蕉四百零三棵香蕉，但仍
        無法證明原告所種植之香蕉每棵有年收入二百元之事實。
      (2)至於臺灣省自來水公司第七區管理處退休證、員工離職證明書、臺灣省自來
        水股份有限公司八十七年十月三十日八七臺水人字第三○五八八號自願退休
        函等，充其量僅為原告自八十七年十一月一日起退休之證明，無法遽為其受
        傷後工作所得損害之依據。高雄市政府建設局自來水管承裝商技工工作證、
        租用技工執照合約書、臺灣省政府建設廳自來水管承裝技工考驗合格證明書
        等，僅為原告具備自來水管承裝技工之專業能力而已，且原告復將其技工執
        照自八十九年一月一日起至九十一年十二月三十一日止，以每年六千元之租
        金出租予訴外人信全水電工程有限公司使用，亦不足以證明原告因受傷後確
        實有無法從事該工作每月二萬二千五百元之工作損失。
      (3)另畜牧場登記證書、水源保護區完成拆除養豬戶補償證明、高雄縣政府建設
        局八十九年十二月二十六日八九建局管字第ＤＢ○○五九七○號函均為原告
        在高雄縣旗山鎮○○段二九四地號土地上養豬之證明，顯與原告主張之事實
        無涉。
      (4)綜上，原告所提出之證據既無法證明原告有受此工作所得之損害，故原告此
        部分之請求，尚屬無據，為無理由，應予駁回。
  (三)非財產上之損害賠償（即精神慰撫金）部分，查原告因被告故意侵權行為而受有
    傷害，渠之肉體、精神確受痛苦，本院斟酌兩造之身分、地位及財產狀況，有財
    政部財稅資料中心九十二年十月六日資五字第九二一五八四四三號函檢附兩造財
    產歸戶資料在卷可攷，認原告請求三十萬元尚嫌過高，應予核減為一十萬元，方
    屬公允，逾此數額之請求，為無理由，不應准許。
五、職是之故，原告因本件侵權行為所受損害合計為一十一萬四千五百三十元（計算
    式：100000+14530=114530）。從而，原告依侵權行為之法律關係，請求被告賠
    償一十一萬四千五百三十元，及自起訴狀繕本送達翌日即九十二年七月二十二日
    起至清償日止之法定遲延利息，洵屬正當，應予准許，逾此部分金額之請求，即
    非有據，應予駁回。
六、本件判決之基礎已臻明確，兩造其餘之攻擊防禦方法及舉證，核與判決之結果不
    生影響，即無一一審究之必要，併此敘明。
據上論結，本件原告之訴為一部有理由、一部無理由，依民事訴訟法第三百八十五條
第一項前段、第七十九條，判決如主文。
中      華      民      國    九十二    年     十二     月    二十九    日
                                        臺灣高雄地方法院民事第二庭
~B    審判長法  官  楊富強
~B          法  官  李昭彥
~B          法  官  劉定安
右為正本係照原本作成。
如不服本判決，應於送達後二十日內，向本院提出上訴狀並表明上訴理由，如於本判
決宣示後送達前提起上訴者，應於判決送達後十日內補提上訴理由書（須附繕本）。
中      華      民      國    九十二    年     十二     月    二十九    日
~B      法院書記官  王壹理


司法院資訊處製作；財團法人民間司法改革基金會備份。
